【裁判字號】    94,重上,50
【裁判日期】    950117
【裁判案由】    清償債務
【裁判全文】
臺灣高等法院臺南分院民事判決          94年度重上字第50號
上  訴  人    乙 ○ ○
訴訟代理人    方 溪 良  律師
被 上 訴人    任天堂企業有限公司
兼法定代理人  丙 ○ ○
被 上 訴人    美峰實業廠有限公司
兼法定代理人  甲 ○ ○
上四人共同
訴訟代理人    許安德利  律師
              許 世   律師
上列當事人間請求清償債務事件，上訴人對於中華民國94年9月8
日臺灣臺南地方法院第一審判決 (94年度重訴字第142號)提起上
訴，經本院於95年1月3日言詞辯論終結，判決如下：
    主  文
原判決關於駁回上訴人後開第二項利息之請求部分及除確定部分
外訴訟費用之裁判均廢棄。
上開廢棄部分，被上訴人甲○○應再給付上訴人就新台幣一百二
十萬元自民國94年1月1日起至民國94年1月15日止；就新台幣六
十三萬元自民國94年1月1日起至民國94年1月31日止；就新台幣
七十萬元自民國94年1月1日起至民國94年2月27日止；就新台幣
三百二十萬元自民國94年1月1日起至民國94年3月15日止；就新
台幣二百萬元自民國94年1月1日起至94年7月15日止；就新台幣
三十萬元自民國94年1月1日起至94年7月31日止；就新台幣一百
十九萬六千三百元自94年1月1日起至95年1月3日止，均按年利率
5%計算之利息。
上訴人其餘上訴駁回。
第一審（確定部分除外）及第二審訴訟費用由被上訴人甲○○負
擔十分之一，餘由上訴人負擔。
    事實及理由
一、本件上訴人起訴主張：被上訴人丙○○與甲○○係夫妻，共
    同經營任天堂企業有限公司 (以下簡稱任天堂公司)、美峰
    實業有限公司 (以下簡稱美峰公司)，前者以被上訴人丙○
    ○為負責人，後者以被上訴人甲○○為負責人。因經營兩家
    公司需要資金，被上訴人甲○○、丙○○自民國 (下同)90
    年起陸續向上訴人借款，每次借款均簽發任天堂公司及丙○
    ○名義一年期支票以代借據，以票載期日作為提示兌現清償
    日，如屆期不能兌現即更新票載日，或重簽支票以延展清償
    日。系爭借款係為任天堂公司之經營而借用，亦有業務執行
    人個人之開支，實質上被上訴人四人均係借款人。又系爭借
    款之利息則以全期中之利息額分為一至四次，簽發不同日期
    之支票，交付上訴人到期兌領之用。自附表一所示借款日或
    更新借款日（即92年9月5日起至93年8月31日止）所借本金
    計如附表一所示，總計新台幣 (下同)15,736,320 元。而93
    年12月31日以前之利息未兌現部分，即如附表二所示，總計
    296,200元。其後自94年1月1日起，被上訴人均未給付利息
    。又被上訴人等人借款未清償，當然造成上訴人之損害，依
    民法第28條、第185條、第272條之規定，被上訴人四人應負
    連帶賠償責任。爰依消費借貸及民法第185條、第28條、第
    272條之法律關係，請求被上訴人連帶給付上訴人296,200元
    外，另應連帶給付上訴人15,736,320及自94年1月1日起至清
    償日止，按週年利率5%計算之利息。原審判決：(1)被上訴人
    甲○○應給付上訴人14,836,220元＜即附表一編號1至17 號
    之金額合計14,540,020＋296,200=14,836,220＞及如附表一
    之「一審判決利息起算日」欄所示均至清償日止，按年利率
    5%計算之利息。(2)被上訴人甲○○應於96年8月15日給付上
    訴人848,000元，應於96年8月31日給付上訴人348,300元＜
    即附表一編18至20，金額合計1,196,300元＞。(3)上訴人其
    餘之訴駁回。即上訴人敗訴部分為：(一)甲○○部分：應給付
    (1)如附表一編號11-17，有關「二審判決應再給付利息欄」
    所載之利息，(2)編號18-20所載金額，應現在給付（按原審
    判將來給付）併加計自94年1月1日起至清償日止按年息5%計
    算之利息及(二)其餘被上訴人丙○○、任天堂公司、美峰公司
    應與被上訴人甲○○連帶給付本息），上訴人就敗訴部分提
    起上訴，在本院聲明：(一)原判決不利上訴人部分廢棄。(二)上
    開之廢棄部分，被上訴人甲○○應再就前開上訴人敗訴部分
    (1)及(2)所載為給付。(三)被上訴人、丙○○、任天堂公司、美
    峰公司應與甲○○連帶給付16,032,520元（296,200＋15,73
    6,320）及其中15,736,320及自94年1月1日起至清償日止，
    按週年利率5%計算之利息。（雖上訴人上訴聲明所載方式稍
    有不同，但上訴人已表明其不利部分全部上訴，其意即如上
    開聲明所載）。至被上訴人甲○○對其敗訴部分未聲明不服
    ，已告確定。
二、被上訴人則以：上訴人係因被上訴人所經營之玩具生產出口
    生意有利可圖而同意投資，兩造金錢往來十餘年，系爭支票
    係被上訴人甲○○以被上訴人任天堂公司名義簽發交付上訴
    人以證明投資之用，後來因虧損才變成借款。系爭金錢自始
    至終均由被上訴人甲○○一人與上訴人接洽，上訴人交付之
    金錢亦由被上訴人甲○○收取，被上訴人丙○○未參與被上
    訴人任天堂公司之業務，亦從未出面過，對於被上訴人甲○
    ○與上訴人之借貸情形不清楚。借款關係僅存在上訴人與被
    上訴人甲○○間，與其他被上訴人均無關，上訴人請求其他
    被上訴人連帶給付，為無理由等語，資為抗辯。於本院為駁
    回上訴之聲明。
三、兩造不爭執之事實
    (一)、上訴人持有被上訴人任天堂公司為發票人，如附表一、
        二所示之支票共計二十五張。
    (二)、系爭附表一、二所示支票均未獲兌現，被上訴人甲○○
        已無資力清償，發票人即被上訴人任天堂公司支票帳戶
        內之存款亦不足以支付系爭票款。
    (三)、被上訴人甲○○於94年1月1日以前欠上訴人借款之本金
        總金額為15,736,320元（見本院卷第37、38頁準備程序
        筆錄），該金額自94年1月1日起均未付息。而93年12月
        31日以前應付而未付之利息金額為296,200元。
    (四)、被上訴人甲○○於93年12月31日以前支付之利息，其利
        率超過年利率5%計算（見本院卷第38頁）。
    (五)、以上事實，並有上訴人所提如附表一、二所示之支票25
        紙附呈可稽 (見原審卷第10-18頁)，並為被上訴人甲○
        ○所不爭執，自信為實。
四、至上訴人主張系爭借款為被上訴人四人所借，依民法第272
    條、第28條、第185條之規定，被上訴人丙○○等3人應與甲
    ○○連帶負給付之責一節，則為被上訴人所否認，並以前揭
    情詞置辯。是本件所應審究者消費借貸契約究成立於上訴人
    與何被上訴人間？其利息起算期日為何？系爭借款未清償被
    上訴人是否即應依民法第272條、第185條、第28條負連帶賠
    償責任？等項。茲查：
（一）被上訴人甲○○給付借款及利息部分：
  (一)、被上訴人甲○○於附表一「借款日或更新借款日」欄所載
      日期，持附表一所示之支票20張向上訴人借款，計借得15
      ,736,320元，並以附表一編號1-20所示支票之發票日為清
      償日。另被上訴人甲○○於93年12月31日以前，應付而未
      清償之利息為296,200元（詳如附表二）等事實，既為兩
      造所不爭執，已如前述。則上訴人主張依消費借貸之法律
      關係，被上訴人甲○○應給付已屆清償期而未清償之借款
      14,540,020元（即附表一編號1-17之借款金額計14,540,0
      20），及93年12月31日以前未付之利息296,200元，合計
      14,836,220元，應認為真實。
  (二)、至附表一編號18、19之借款（支票發票日均為96年8月15
      日，金額各為348,000元、500,000元），編號20所載之借
      款（支票之發票日為96年8月31日，金額348,300元），三
      筆借款合計1,196,300元。而附表一所示各筆款項係以支
      票之發票日為借款清償日，為兩造所不爭執之事實。是附
      表一編號18、19、20三筆借款之清償日顯未屆至。雖上訴
      人主張該三筆借款原應簽發94年8月15日及94年8月31日之
      支票清償，被上訴人甲○○未經其同意擅自簽96年間之支
      票，清償期早應屆至云云。但兩造既以支票之發票日為借
      款清償日，上訴人已收受被上訴人甲○○持交之附表一編
      號18、19、20所示之支票，自難再主張其不同意被上訴人
      甲○○交以該三張支票發票日為清償日，是上訴人主張該
      三筆借款之清償日已屆至云云，尚非可採。又按定有清償
      期者，債權人不得於期前請求清償，如無反對之意思表示
      時，債務人得於期前為清償。民法第316條定有明文。足
      見清償期之利益屬債務人。再按請求將來給付之訴，以有
      預為請求之必要者為限，得提起之，民事訴訟法第246條
      固定有明文。而債務人對於已屆清償期之債務，有不為履
      行或拒絕履行之情形，即得認債務人就未屆清償期部分，
      有到期不履行之虞，自得提起將來給付之訴。但提起將來
      給付之訴，其訴之聲明須表明被告於履行期屆至時為給付
      之意旨，不得聲明請求於期前給付。本件原告即上訴人訴
      請被上訴人給付欠款，已到期為17筆（如附表一編號1-17
      ），未到期者三筆（如附表一編號18-20）。但上訴人並
      非主張被上訴人有到期不履行之虞，而係主張其不同意甲
      ○○將支票日期載為96年8月15日及96年8月31日，該三筆
      借款清償期已屆至，且其訴之聲明請求「被上訴人等應連
      帶給付15,736,320元（即如附表一編號1-20之總金額）」
      ，係全部欠款之金額（包括未到期之三筆在內），顯非提
      起將來給付之訴，其於本院主張該三筆借款已屆期，被上
      訴人甲○○應現在為給付，屬有未合，不應准許。（至原
      審判命被上訴人甲○○應於民國96年8月15日給付上訴人
      848,000元，應於96年8月31日給付上訴人348,300元部分
      ，未據被上訴人甲○○聲明不服，已告確定，就此部分本
      院無庸再予審酌）。
  (三)、至上訴人併請求被上訴人甲○○就附表一所示金額給付自
      94年1月1日起至清償日止，按週年利率5%計算之利息部分
      。原審准如附表一「一審判決利息起算欄」，而駁回其餘
      請求（准許部分甲○○未聲明不服，已確定，本院無庸再
      審酌）。但查，被上訴人甲○○已自承，本件借款以前均
      有算利息，且其年利率超過5%等情（見本院卷第37、38頁
      ），足見兩造確有利息之約定，且其年利率超過5%。被上
      訴人甲○○復自認其自94年1月1日起即未付息等事實，自
      屬真實。是上訴人請求被上訴人甲○○再給付如附表一「
      二審再給付利息欄」所示之金額之利息，即屬有據，應予
      准許。至上訴人請求附表一編號18-19所示至清償日止之
      利息部分，因清償期尚未屆至，本院僅准計算至本院言詞
      辯論期日（即95年1月3日）止，而駁回其餘利息部分之請
      求。
（二）上訴人請求被上訴人丙○○、任天堂公司、美峰公司（以
      下簡稱被上訴人丙○○等三人）連帶給付借款部分：
  (一)、按使用借貸係契約行為，上訴人主張使用借貸關係存在，
      應就使用借貸契約確已成立之事實，負舉證責任，若其先
      不能舉證，則被上訴人就其抗辯事實即令不能舉證，或其
      所舉證據尚有疵累，自應駁回上訴人之請求（最高法院87
      年度台上字第2734號裁判要旨參照）。本件上訴人主張被
      上訴人丙○○三人與甲○○向伊借款本於消費借貸契約，
      請求被上訴人丙○○等三人連帶給付系爭借款等情，已為
      被上訴人丙○○等三人否認，自應由上訴人就其與被上訴
      人丙○○等三人間消費借貸契約之成立負舉證責任。經查
      ：
    １、除被上訴人甲○○自認自上訴人收取如附表一所示票款
        之金錢外，其餘被上訴人丙○○等三人均否認有出面與
        上訴人為借貸或其他交易行為，上訴人雖又主張系爭借
        款係用以經營任天堂公司、美峰公司或執行人個人（即
        甲○○、丙○○）之開支，則被上訴人四人均係借款人
        ，固提出被上訴人甲○○書立之信函二件及所持被上訴
        人任天堂公司為發票人之如附表一、二所示支票25紙以
        為證明。惟上開二件信函均係甲○○個人署名，縱甲○
        ○係使用被上訴人任天堂公司與美峰公司之信箋，或將
        其自上訴人取得之借款用於所經營之任天堂公司與美峰
        公司，要不足據以認定上訴人與任天堂公司或美峰公司
        間有成立消費借貸契約。此外上訴人雖主張被上訴人丙
        ○○提供兩棟房地為擔保即表示負清償之責云云，但上
        訴人並未提出被上訴人丙○○就系爭借款為債務人兼抵
        押義務人提供房地予上訴人設定抵押之證據，而僅提出
        丙○○所有坐落台南市○○段96-34地號土地及其上266
        5建號之建物及同地段115地號土地及其上55建號土地之
        所有權狀影本（見原審卷第25-28頁），該等權狀影本
        自不足以據以認定被上訴人丙○○係系爭借款之借款人
        。至於系爭借款係被上訴人甲○○持被上訴人任天堂公
        司（法定代理人為丙○○）簽發之支票用以清償本金及
        利息（詳如附表一、二所載），但此僅被上訴人任天堂
        公司須負票據責任而已（上訴人不主張票據之法律關係
        ，見本院卷第9頁之上訴狀），而不足以證明被上訴人
        丙○○、或任天堂公司為系爭借款之借款人。此外，上
        訴人復未提出相關證據資料足資證明上訴人與被上訴人
        丙○○等三人間有何消費借貸契約存在，則上訴人本於
        消費借貸之法律關係，請求被上訴人丙○○等三人給付
        借款，於法無據，自不應准許。
    ２、上訴人另主張被上訴人甲○○係被上訴人美峰公司負責
        人，依民法第28條、第185條之規定，及主張被上訴人
        丙○○交付不動產所有權狀即屬民法第282條明示負全
        部清償責任，主張被上訴人丙○○等三人應負連帶清償
        責任云云，惟債務人欠款未為清償，致不能實現債權內
        容，要屬債務不履行問題，並非侵權行為，上訴人稱【
        債務未清償即為損害，即有侵權行為】云云，容有誤會
        。本件上訴人既非本於侵權行為請求被上訴人丙○○等
        三人賠償損害，自無民法第28條法人侵權責任與同法第
        185條共同侵權責任之適用。而僅交付不動產所有權狀
        ，未設定抵押權，亦顯不足以認為有願負連帶清償責任
        之明示意思表示，況被上訴人丙○○已否認曾出面與上
        訴人為任何交易行為，上訴人亦未舉證證明被上訴人丙
        ○○為本件借款之債務人、連帶債務人或連帶保證人，
        上訴人此部分主張自難憑採。
    ３、被上訴人任天堂公司雖為附表一、二所示支票之發票人
        ，復又自認已無資力清償各該票款，惟上訴人既未本於
        票據關係請求被上訴人任天堂公司給付票款，票據關係
        既非本件訴訟標的，本院自不得就非訴訟標的逕為裁判
        ，併此說明。
五、綜上，上訴人本於消費借貸契約、民法第272條、第28條、
    第185條之法律關係，請求被上訴人丙○○、任天堂公司、
    美峰公司與王森峰連帶給付16,032,520元（15,736,320＋29
    6,200=16,032,520）及其中15,736,320及自94年1月1日起至
    清償日止，按週年利率5%計算之利息，為無理由，不應准許
    。至其請求被上訴人甲○○給付前開本息部分，【原審已判
    命(1)被上訴人甲○○應給付上訴人14,836,220元＜即附表一
    編號1至17號之金額合計14,540,020＋296,200=14,836,220
    ＞及其中6,510,020元自民國94年1月1日起；1,200,000元自
    94年1月16日起，630,000元自民國94年2月1日起；700,000
    元自94年2月28日起；3,200,000元自94年3月16日起；2,000
    ,000元自94年7月16日起；300,000元自94年8月1日起，均至
    清償日止，按年利率5%計算之利息。(2)被上訴人甲○○應於
    96年8月15日給付上訴人848,000元，應於96年8月31日給付
    上訴人348,300元＜即附表編18至20，金額合計1,196,300元
    ＞部分未據被上訴人甲○○上訴已確定】，其中有關如附表
    一編號11-20有關二審判決應再給付利息欄所載之利息，為
    有理由，應予准許。至上訴人請求附表一編號18-20所示自
    95年1月4日（本院言詞辯論期日為95年1月3日）起至清償日
    止之利息部分，為無理由。另其就附表一編號18-20所示金
    額請求現在給付，亦無理由。原審就前開應准許利息部分，
    為上訴人敗訴之判決，尚有未洽，上訴意旨，指摘原判決不
    當，求予廢棄改判，為有理由，自應由本院將原判決此部分
    予以廢棄，並改判如主文第二項所示。至於上訴人前開不應
    准許部分即對被上訴人丙○○等三人及對被上訴人甲○○不
    應准許之利息及現在給付附表一編號18-20之金額部分，原
    審為上訴人敗訴之判決，並無不合。上訴意旨指摘原判決不
    當，求予廢棄改判，為無理由，應駁回其上訴。
六、本件事證已臻明確，兩造其餘攻擊防禦方法於判決結果不生
    影響，自毋庸一一論述，併此敘明。
七、據上論結，本件上訴為一部有理由，一部無理由，依民事訴
    訟法第450條、第449條第1項、第79條，判決如主文。
中    華    民    國    95    年     1    月    17    日
                  民事第二庭    審判長法  官  丁振昌
                                      法  官  李文賢
                                      法  官  李素靖
上為正本係照原本作成。
上訴人如對本判決上訴，須於判決送達後20日內向本院提出上訴
狀，未表明上訴理由者，應於上訴後20日內，向本院提出理由書
（須附繕本）。
被上訴人不得上訴。
中    華    民    國    95    年     1    月    19    日
                                      書記官  林鈴香
                                                  Ｊ
附表一（本金部分支票明細表）
┌──┬──────┬──────┬──────┬───────┬──────┬───────┬────────┐
│編號│借款日或    │支票發票日  │支票號碼    │發票人        │  金額      │ 一審判決利息 │二審判決應再給付│
│    │更新借款日  │            │            │              │            │ 起算日 (均至 │之利息（按年息5%│
│    │            │            │            │              │            │ 清償日止）按 │計算）          │
│    │            │            │            │              │            │ 年息5%計算   │                │
├──┼──────┼──────┼──────┼───────┼──────┼───────┼────────┤
│１  │92年9月5日  │93年9月5日  │  EC0000000 │ 任天堂企業有 │            │編號1至10     │                │
│    │            │            │            │ 限公司；法定 │800,000     │              │                │
│    │            │            │            │ 代理人丙○○ │            │ 合計：       │                │
├──┼──────┼──────┼──────┼───────┼──────┤6,510,020     │                │
│２  │92年9月15日 │93年9月15日 │  EC0000000 │  同上        │800,000     │自94年1月1日起│                │
├──┼──────┼──────┼──────┼───────┼──────┤              │                │
│３  │92年9月25日 │93年9月25日 │  EC0000000 │   同上       │  500,000   │              │                │
├──┼──────┼──────┼──────┼───────┼──────┤              │                │
│４  │92年9月31日 │93年9月31日 │  EC0000000 │   同上       │  412,020   │              │                │
├──┼──────┼──────┼──────┼───────┼──────┤              │                │
│５  │92年10日5日 │93年10月5日 │  EC0000000 │   同上       │  212,000   │              │                │
├──┼──────┼──────┼──────┼───────┼──────┤              │                │
│６  │92年11月15日│93年11月15日│  EC0000000 │   同上       │  436,000   │              │                │
├──┼──────┼──────┼──────┼───────┼──────┤              │                │
│７  │92年11月26日│93年11月26日│  EC0000000 │   同上       │  800,000   │              │                │
├──┼──────┼──────┼──────┼───────┼──────┤              │                │
│８  │92年12月7日 │93年12月7日 │  EC0000000 │   同上       │  800,000   │              │                │
├──┼──────┼──────┼──────┼───────┼──────┤              │                │
│９  │92年12月11日│93年12月11日│  EC0000000 │   同上       │  800,000   │              │                │
├──┼──────┼──────┼──────┼───────┼──────┤              │                │
│１０│92年12月31日│93年12月31日│  EC0000000 │   同上       │  950,000   │              │                │
├──┼──────┼──────┼──────┼───────┼──────┼───────┼────────┤
│１１│93年1月15日 │94年1月15日 │  EC0000000 │   同上       │  600,000   │編號11、12合計│自94年1月1日起至│
├──┼──────┼──────┼──────┼───────┼──────┤1,200,000     │94年1月15日止   │
│１２│93年1月15日 │94年1月15日 │  EC0000000 │   同上       │  600,000   │自94年1月16日 │                │
│    │            │            │            │              │            │起            │                │
├──┼──────┼──────┼──────┼───────┼──────┼───────┼────────┤
│１３│93年1月31日 │94年1月31日 │  EC0000000 │   同上       │  630,000   │94年2月1日起  │自94年1月1日起至│
│    │            │            │            │              │            │              │94年1月31日止   │
│    │            │            │            │              │            │              │                │
├──┼──────┼──────┼──────┼───────┼──────┼───────┼────────┤
│１４│93年2月27日 │94年2月27日 │  EC0000000 │   同上       │  700,000   │94年2月28日起 │自94年1月1日起至│
│    │            │            │            │              │            │              │94年2月27日止   │
├──┼──────┼──────┼──────┼───────┼──────┼───────┼────────┤
│１５│93年3月15日 │94年3月15日 │  JC0000000 │   同上       │3,200,000   │94年3月16日起 │自94年1月1日起至│
│    │            │            │            │              │            │              │94年3月15日止   │
├──┼──────┼──────┼──────┼───────┼──────┼───────┼────────┤
│１６│93年7月15日 │94年7月15日 │  HC0000000 │   同上       │2,000,000   │94年7月16日起 │自94年1月1日起至│
│    │            │            │            │              │            │              │94年7月15日     │
├──┼──────┼──────┼──────┼───────┼──────┼───────┼────────┤
│１７│93年7月31日 │94年7月31日 │  JC0000000 │   同上       │  300,000   │94年8月1日起  │自94年1月1日起至│
│    │            │            │            │              │            │              │94年7月31日止   │
├──┼──────┼──────┼──────┼───────┼──────┼───────┼────────┤
│１８│93年8月15日 │96年8月15日 │  JC0000000 │   同上       │  348,000   │編號18至20合計│自94年1月1日起至│
├──┼──────┼──────┼──────┼───────┼──────┤1,196,300     │95年1月3日止（本│
│１９│93年8月15日 │96年8月15日 │  JC0000000 │   同上       │  500,000   │（未判給付利息│院言詞論期日）  │
├──┼──────┼──────┼──────┼───────┼──────┤）            │                │
│２０│93年8月31日 │96年8月31日 │  JC0000000 │   同上       │  348,300   │              │                │
├──┴──────┴──────┴──────┴───────┴──────┴───────┴────────┤
│                                               合    計：15,736,320元                                         │
└───────────────────────────────────────────────────────┘
附表二（利息部分支票明細表）
┌──┬───────┬───────┬──────────┬────────┐
│編號│  支票發票日  │  支票號碼    │發票人              │金  額（新台幣元│
│    │              │              │                    │）              │
├──┼───────┼───────┼──────────┼────────┤
│１  │  93年12月9日 │  HC0000000   │任天堂企業有限公司  │57,600          │
│    │              │              │法定代理人：丙○○  │                │
├──┼───────┼───────┼──────────┼────────┤
│２  │  93年12月15日│  HC0000000   │    同      上      │43,000          │
├──┼───────┼───────┼──────────┼────────┤
│３  │  93年12月30日│  HC0000000   │    同      上      │84,000          │
├──┼───────┼───────┼──────────┼────────┤
│４  │  93年12月31日│  HC0000000   │    同      上      │43,200          │
├──┼───────┼───────┼──────────┼────────┤
│５  │  93年12月31日│  HC0000000   │    同      上      │68,400          │
├──┴───────┴───────┴──────────┴────────┤
│                                              合      計：296,200元         │
└──────────────────────────────────────┘


司法院資訊處製作；財團法人民間司法改革基金會備份。
